臺灣高等法院臺南分院民事判決　　100年度上易字第10號
上　訴　人　張淑慧
　　　　　　蔡珊珊
共　　　同
訴訟代理人　黃正彥　律師
　　　　　　黃雅萍　律師
被 上 訴人　王素娥
訴訟代理人　張峻峰
上列當事人間侵權行為損害賠償事件，上訴人對於中華民國99年
11月9日臺灣臺南地方法院所為第一審判決（99年度訴字第1236
號）提起上訴，本院於100年3月1日言詞辯論終結，判決如下：
    主  文
上訴駁回。
第二審訴訟費用由上訴人負擔。
    事實及理由
一、上訴人主張略以：
(一)、被上訴人於民國（下同）95年11月27日上午10時15分許，駕
    駛車牌號碼3421-SR號自小客車，沿臺南市○○路第二快車
    道（下稱第二車道）由西向東方向行駛，途經該路與中華東
    路一段之行車管制號誌交岔路口處起駛後，欲超越同向前車
    ，原應注意汽車行駛時，駕駛人應注意車前狀況及兩車併行
    之間隔，並隨時採取必要之安全措施，而依當時情形，並無
    不能注意之情事，竟疏於注意，適被害人蔡雲生騎乘車牌號
    碼為MTL-077號重型機車，沿臺南市○○路未劃有禁行機慢
    車路面標示之第一快車道由西向東方向行駛至該處王素娥之
    車前右側，亦疏未注意保持安全距離，二車因此發生擦撞肇
    事，蔡雲生人車倒地，致頭胸部鈍挫傷引起顱內出血。經送
    醫於95年11月30日上午9時16分許不治死亡。依本院98年度
    重上字第91號民事判決認定被上訴人之肇事責任六成計算，
    並扣除蔡雲生之家屬（包括配偶張淑慧、長女蔡巧霜、次女
    蔡珊珊、母王慧芬，共4人）已受領強制汽車責任保險之保
    險金新臺幣（下同）150萬元，平均分配每人375,000元後，
    被上訴人應賠償上訴人張淑慧2,153,940元（原起訴狀誤繕
    為2,153,904元）（含：(1)殯葬費用：258,840元；(2)精神慰
    撫金：150萬元；(3)扶養費：2,156,000元）；應賠償上訴人
    蔡珊珊707,820元（含：(1)殯葬費用：304,700元；(2)精神慰
    撫金：150萬元）。原審為渠等敗訴之判決，尚有未洽，爰
    提起上訴。
(二)、被上訴人係於98年10月28日始經本院以98年度交上易字第57
    8號判決被上訴人有罪，上訴人係於斯時始確定被上訴人係
    侵權行為人，依民法第197條第1項規定，上訴人對被上訴人
    之損害賠償請求權時效應自此時起算，則本件請求應未罹於
    時效。
(三)、聲明：
  1.原判決廢棄。
  2.被上訴人應給付上訴人張淑慧680,304元；應給付上訴人蔡
    珊珊707,820元，及均自起訴狀繕本送達被上訴人之翌日起
    至清償日止，按年利率百分之5計算之利息。
  3.願供擔保，請准予宣告假執行。
二、被上訴人抗辯略以：
(一)、上訴人主張之侵權行為事實為95年11月27日，距離99年8月1
    2日起訴時已逾2年時效，其請求權已消滅。
(二)、聲明：上訴駁回。
三、兩造不爭執之事實：
(一)、被上訴人於95年11月27日上午10時15分許，駕駛車牌號碼34
    21－SR號自小客車，沿臺南市○○路第二快車道由西向東方
    向行駛，於行經該路與中華東路一段之行車管制號誌交岔路
    口處起駛後，適與同向沿臺南市○○路由西向東方向騎乘車
    牌號碼MTL－077號重型機車之被害人蔡雲生發生擦撞，被害
    人因而人車倒地受有顱內出血之傷害，經送醫急救後，於95
    年11月30日不治死亡。
(二)、被上訴人因上開行為，經臺灣臺南地方法院檢察署檢察官偵
    查後認被上訴人有過失致死犯行，以96年度偵字第2344號聲
    請簡易判決處刑書向原審法院聲請簡易判決處刑，經原審法
    院以96年度交簡字第2006號過失致死案件審理，嗣經承辦法
    官認不宜以簡易判決處刑，改以97年度易字第174號刑事案
    件審理後，於98年6月16日以97年度易字第174號刑事判決被
    上訴人無罪，經臺灣臺南地方法院檢察署檢察官提起上訴，
    由本院於98年10月28日以98年度交上易字第578號刑事判決
    ，認被上訴人犯過失致死罪，處有期徒刑6月，如易科罰金
    ，以1,000元折算壹日；減為有期徒刑3月，如易科罰金，以
    1,000元折算1日並經確定。
(三)、上訴人等於訴外人蔡雲生因上開交通事故致死後，於96年7
    月24日向台灣台南地方法院刑事庭提起刑事附帶民事訴訟，
    經原審以96年度交簡附民字第92號審理，並於96年11月29日
    送達起訴狀繕本予被上訴人；原審刑事庭於98年6月16日以9
    7年度易字第174號判決被上訴人無罪，同日並以96年度交簡
    附民字第92號刑事附帶民事訴訟判決駁回上訴人及訴外人蔡
    巧霜之訴；嗣臺灣臺南地方法院檢察署檢察官對上開刑事判
    決提起上訴，訴外人蔡巧霜亦對上開刑事附帶民事判決提起
    上訴，本院刑事庭因就被上訴人王素娥所涉過失致死刑事案
    件，於98年10月28日以98年度交上易字第578號撤銷臺灣臺
    南地方法院97年度易字第174號判決，改判被上訴人過失致
    死，處有期徒刑6月，減為有期徒刑3月確定，並將蔡巧霜就
    附帶民事判決提起上訴部分裁定移送本院民事庭，雖上訴人
    張淑慧、蔡珊珊於上開案件審理中之98年12月24日再具狀追
    加其等為上訴人，並更正聲明，然經本院以張淑慧、蔡珊珊
    已逾上訴法定不變期間為由於99年3月17日裁定駁回，張淑
    慧、蔡珊珊不服對上開裁定提起抗告，經最高法院於99年6
    月1日以99年度台抗字第357號裁定抗告駁回確定在案。
(四)、以上事實，並有臺南市警察局第一分局道路交通事故現場圖
    、道路交通事故調查表(一)、(二)、臺南縣119案件紀錄表、救
    護記錄查詢、臺南縣警察局指揮中心受理110報案紀錄單、
    國立成功大學醫學院附設醫院診斷證明書、臺灣臺南地方法
    院檢察署相驗屍體證明書、法醫驗斷書各1份、照片16幀（
    見臺灣臺南地方法院檢察署95年度相字第1628號卷第3-4、9
    、10、11-18、22、26-30、35-37、39-40頁、同署96年度偵
    字第2344號卷第27-30、31-32頁附卷可稽。復有上訴人等於
    96年7月24日所提刑事附帶民事訴訟起訴狀、及本院依職權
    調閱臺灣臺南地方法院97年度易字第174號刑事卷、本院98
    年度交上易字第578號刑事卷宗查明屬實、並有臺灣臺南地
    方法院96年度交簡附民字第92號刑事附帶民事訴訟判決、本
    院98年重上字第91號民事裁定、最高法院99年度台抗字第35
    7號民事裁定附卷為佐（見原審99年度司南調字第155號卷第
    55-57頁背面、同卷第63-65頁背面），自屬真實。
四、兩造爭執事項：本件因侵權行為所生之損害賠償請求權，是
    否已罹於時效？本院判斷如下：
(一)、按因侵權行為所生之損害賠償請求權，自請求權人知有損害
    及賠償義務人時起，2年間不行使而消滅；又時效完成後，
    債務人得拒絕給付；民法第197條第1項、第144條第1項分別
    定有明文。另關於侵權行為損害賠償請求權之消滅時效，應
    以請求權人實際知悉損害及賠償義務人時起算，非以知悉賠
    償義務人因侵權行為所構成之犯罪行為經檢察官起訴，或法
    院判決有罪為準。是請求權人若實際知悉損害及賠償義務人
    時，即起算時效，並不以賠償義務人坦承該侵權行為之事實
    為必要，縱該賠償義務人於刑事訴訟中所為之否認或抗辯，
    或法院依職權所調查之證據，亦僅供法院為判刑論罪之參酌
    資料而已，不影響請求權人原已知悉之事實（最高法院72年
    台上字第738號判例、85年台上字第2113號判決參照）。
(二)、查，被上訴人於95年11月27日上午駕駛車牌號碼3421－SR號
    自小客車與訴外人蔡雲生發生擦撞，致蔡雲生人車倒地送醫
    不治死亡事件，經台灣台南地方法院檢察署檢察官聲請簡易
    判決後，上訴人二人及訴外人蔡巧霜即曾於96年7月24日向
    原審法院刑事庭提起刑事附帶民事訴訟，經原審法院以96年
    度交簡附民字第92號審理，並於96年11月29日送達起訴狀繕
    本予被上訴人；嗣原審法院刑事庭於98年6月16日以97年度
    易字第174號判決被上訴人無罪，同日並將上訴人及訴外人
    蔡巧霜提起之96年度交簡附民字第92號刑事附帶民事訴訟判
    決駁回；嗣臺灣臺南地方法院檢察署檢察官對上開刑事判決
    提起上訴，而僅訴外人蔡巧霜亦對上開刑事附帶民事判決提
    起上訴；本院刑事庭於98年10月28日以98年度交上易字第57
    8號刑事判決被上訴人過失致死，處有期徒刑6月，減為有期
    徒刑3月確定；並將蔡巧霜就附帶民事判決提起上訴部分裁
    定移送本院民事庭以98年度重上字第91號審理。雖上訴人張
    淑慧、蔡珊珊於上開案件審理中之98年12月24日再具狀追加
    其等為上訴人，並更正聲明，然經本院以張淑慧、蔡珊珊已
    逾上訴法定不變期間為由於99年3月17日裁定駁回，張淑慧
    、蔡珊珊不服對上開裁定提起抗告，經最高法院於99年6月1
    日以99年度台抗字第357號裁定抗告駁回確定在案等情，為
    兩造不爭執之事實。
(三)、上訴人雖主張被上訴人係於98年10月28日始經本院以98年度
    交上易字第578號判決有罪，其等於斯時始確定被上訴人係
    侵權行為人，其等對被上訴人之損害賠償請求權時效應自此
    時起算，顯未罹於時效云云。然查上訴人及訴外人蔡巧霜前
    於96年7月24日所提刑事附帶民事訴訟起訴狀中已敘明：「
    …蔡雲生於95年11月27日上午10時15分許，騎乘車牌號碼為
    MTL-077號重型機車，沿臺南市○○路未劃有禁行機慢車路
    面標示之第一快車道由西向東方向行駛，適被上訴人駕駛車
    牌號碼3421-SR號自小客車，途經該路與中華東路一段之行
    車管制號誌交岔路口處，因此發生擦撞肇事，致蔡雲生人車
    倒地，經送往國立成功大學醫學院附設醫院救治，惟蔡雲生
    仍於95年11月30日上午9時16分許不治死亡，…請求被上訴
    人應賠償：醫療費用支出新台幣（下同）11,876元；喪
    葬費用589,590元；扶養母親5年之費用計577,500元；
    妻扶養費計至79歲共2,156,000元；母之精神慰撫金150萬
    元；妻之精神慰撫金150萬元；女蔡巧霜之精神慰撫金1
    50萬元；小女蔡珊珊之精神慰撫金150萬元；及其負債國
    泰世華銀行房貸308萬元及土銀信貸50萬元。所受之損害依
    民法第193條、第195條第1項前段之規定請求賠償…上開各
    項損害賠償費用共計930萬元及法定遲延利息並願供擔保請
    求准予宣告假執行…」（見原審99年度司南調字第155號卷
    第55-57頁背面）。足見上訴人至遲於96年7月24日向原審法
    院刑事庭提起刑事附帶民事訴訟時，亦已知悉其所受之損害
    及應負損害賠償責任之人，否則上訴人何以能對被上訴人提
    起損害賠償訴訟，是本件上訴人請求權時效，至遲應自上訴
    人對被上訴人提起附帶民事訴訟之96年7月24日即應開始起
    算。至上訴人雖主張被上訴人係於98年10月28日始經本院以
    98年度交上易字第578號判決有罪，其等於斯時始確定被上
    訴人係侵權行為人云云。惟侵權行為損害賠償請求權之消滅
    時效，應以請求權人實際知悉損害及賠償義務人時起算，非
    以知悉賠償義務人因侵權行為所構成之犯罪行為經檢察官起
    訴，或法院判決有罪為準，最高法院著有72年台上字第738
    號判例可資參照，已如前述。是請求權人若實際知悉損害及
    賠償義務人時，即開始起算時效，並不以賠償義務人坦承該
    侵權行為之事實為必要，亦不以該賠償義務人經法院判決有
    罪為必要，至該賠償義務人於刑事訴訟中所為之抗辯，或法
    院依職權所調查之證據，亦僅供法院為判刑論罪之參酌資料
    而已，不影響請求權人原已知悉之事實，故上訴人等以被上
    訴人於刑事案件審理過程否認有過失及於98年10月28日始經
    刑事判決有罪而主張請求權應自斯時才開始起算云云，即無
    可採。
(四)、綜上，上訴人等既未主張並證明時效有應自侵權行為發生後
    起算或起算後有時效中斷事由等事實，則消滅時效至遲於96
    年7月24日起算，乃上訴人於99年8月12日始對被上訴人提起
    本件訴訟，顯逾2年之時效，被上訴人既為時效抗辯，依民
    法第144條第1項規定，被上訴人拒絕給付，洵屬有據。
五、綜上所述，上訴人等本於侵權行為之法律關係，請求被上訴
    人應給付上訴人張淑慧680,304元；給付上訴人蔡珊珊707,8
    20元及均自起訴狀繕本送達被上訴人之翌日起至清償日止，
    按年利率百分之5計算之利息，為無理由，自不應准許，其
    假執行之聲請亦失所依附，應併予駁回。原審為上訴人敗訴
    之判決，及駁回其假執行之聲請，經核均無不合。上訴意旨
    指摘原判決此部分為不當，求予廢棄改判，非有理由，應予
    駁回。
六、本件事證已臻明確，兩造其餘攻擊防禦方法及所提證據，於
    判決結果不生影響，爰不一一論列，併此敘明。
七、據上論結，本件上訴為無理由，依民事訴訟法第449條第1項
    、第78條、第85條第1項前段，判決如主文。
中    華    民    國    100    年    3    月    15    日
                  民事第一庭    審判長法  官    丁振昌
                                      法  官    林永茂
                                      法  官    李素靖
上為正本係照原本作成。
不得上訴。
中    華    民    國    100    年    3    月    18    日
                                      書記官    李良倩